【裁判字號】    97,上更(一),59
【裁判日期】    970630
【裁判案由】    殺人未遂等
【裁判全文】
臺灣高等法院高雄分院刑事判決      97年度上更(一)字第59號
上  訴  人  甲○○
即  被  告
選任辯護人  許芳瑞  律師
上列上訴人因殺人未遂等案件，不服臺灣高雄地方法院95年度訴
字第4534號中華民國96年7 月31日第一審判決（起訴案號：臺灣
高雄地方法院檢察署95年度偵字第27836 號），提起上訴，經判
決後，由最高法院發回更審，本院判決如下：
     主  文
原判決關於甲○○殺人未遂部分撤銷。
甲○○對於公務員依法執行職務時，施強暴，累犯，處有期徒刑
貳年。
     事  實
一、甲○○前曾於民國（下同）90年間犯贓物罪，經法院分別判
    處有期徒刑5月、4月確定；又於91年間因違反槍砲彈藥刀械
    管制條例罪，經法院判處有期徒刑1 年4 月併科罰金新臺幣
    2 萬元確定；上開3 罪之徒刑部分經法院裁定應執行有期徒
    刑1 年11月；又於92年間因贓物罪，經法院判處有期徒刑6
    月確定；入監接續執行後於94年10月9 日縮刑假釋付保護管
    束期滿，執行完畢。詎其猶不知悔改，於95年10月24日晚間
    ，駕駛車號6109-JE 號自用小客車，搭載孫聖富、鄭永仁前
    往高雄縣田寮鄉山區，由孫聖富、鄭永仁分別試射其2 人持
    有之槍彈 (孫聖富、鄭永仁違反槍砲彈藥刀械管制條例部分
    業經原審法院判處罪刑確定），試射完畢後，甲○○復駕車
    搭載其2 人下山，於同日晚間9 時許，甲○○等人駕車行經
    田寮鄉○○路1 之7 號旁產業道路時，因警方接獲線報事先
    在該處進行攔截圍堵而依法執行公務，駕車之甲○○見前方
    有1 輛偵防車（車號9682-FD ，外觀與一般自用小客車同）
    停在道路中間（與甲○○之車輛反方向），擋住其去路，偵
    防車左右後側兩旁分散站立數名身穿防彈衣、手持盾牌之警
    察，甲○○為逃避查緝，基於妨害公務之故意，繼續駕車向
    前朝偵防車右側行駛，企圖自偵防車與山溝間之空隙逃逸，
    以此方式先碰撞偵防車右前保險桿，並對站立在偵防車右側
    後方執行查緝公務之2 名警察施強暴手段。嗣經警開槍射擊
    阻止該車離去，致甲○○小腿中槍受傷且所駕駛之車輛翻覆
    山溝，始未逃逸得逞。
二、案經高雄縣政府警察局湖內分局移送臺灣高雄地方法院檢察
    署檢察官偵查起訴。
    理  由
壹、程序部分：
一、按被告以外之人（包括證人、鑑定人、告訴人、被害人及共
    同被告等）於檢察事務官、司法警察官或司法警察調查中所
    為之陳述，與審判中不符時，其先前之陳述具有較可信之特
    別情況，且為證明犯罪事實存否所必要者，得為證據，刑事
    訴訟法第159條之2定有明文。次按所稱「具有可信之特別情
    況」係屬於證據能力之要件，法院應比較其前後陳述時之外
    在環境及情況，以判斷何者較為可信，例如：陳述時有無其
    他訴訟關係人在場，陳述時之心理狀況、有無受到強暴、脅
    迫、詐欺、利誘等外力之干擾；法院辦理刑事訴訟案件應行
    注意事項第90條亦有明文。本件證人即同案被告孫聖富於警
    詢中之陳述核與其於原審審判中之證詞不同（詳如後述），
    本院審酌證人孫聖富於警詢之陳述並無證據足認遭到強暴、
    脅迫、詐欺或其他不正方法之對待，致影響其陳述之任意性
    ，且其於警詢之陳述較接近案發時點，記憶應較為清晰，復
    未直接面對被告之質疑，心理壓力較小，較為平穩篤定而無
    顧忌，且較無虛捏其詞之時間，較有可能據實陳述，應認具
    有較可信之特別情況，且為證明犯罪事實存否所必要，依上
    揭規定，證人孫聖富於警詢中之證言自具有證據能力。
二、又被告以外之人於偵查中向檢察官所為之陳述，除顯有不可
    信之情況者外，得為證據，刑事訴訟法第159 條之1 第2 項
    定有明文。本件證人即查獲警員丁○○於檢察官偵查中以證
    人之身分具結後之證述，雖係審判外之言詞陳述，惟係依法
    定程序而進行，且於原審及本院審理時復已接受被告或其辯
    護人詰問，對被告之詰問權已有所保障，且又無證據足以證
    明顯有不可信之情況，所證復與本案相關之待證事實具有關
    連性，自應具有證據能力。
三、卷附湖內分局偵查隊隊長乙○○所製作之職務報告，係被告
    以外之人於審判外之書面陳述，且該職務報告並非於例行性
    之公務過程中，基於觀察或發現而當場及時之記載，與刑事
    訴訟法第159 條之2 或第159 條之4 規定不合，應無證據能
    力。
貳、實體部分：
一、訊據上訴人即被告甲○○矢口否認有何妨害公務之犯行，辯
    稱：當時我駕車搭載孫聖富、鄭永仁行經事發地點，突然路
    上出現一群人，我不知道他們是警察，因為他們沒有穿「警
    察」字樣之背心，盾牌也沒有「警察」字樣，我有看到一輛
    車，但該車外觀與一般自用小客車一樣，我不知道是偵防車
    ，當時是半夜，現場一片漆黑，又沒有路燈，我不敢停車，
    我是要駕車從偵防車右側縫隙逃離現場，並無衝撞警車或警
    員之故意云云。經查：
  (一)上開事實，業據證人即現場查緝之警察丙○○於原審證稱：
    「被告當時有先停下來，因為他們看到我們手持盾牌是警察
    ，後來就衝過來」「被告撞到偵防車後我才開槍」「被告的
    車是先是加速前進，要閃避我們的偵防車過去」等語（見原
    審卷第266 至267 頁、第270 頁），證人丁○○於偵查中證
    稱：「當晚接獲線報前往，在事件現場我們示意被告停車，
    被告的車子停頓了一下，不到一分鐘就直接衝撞我們停放在
    產業道路中間的偵防車」「之後我們朝被告車輛開槍，追趕
    後發現被告的車子翻覆在小山溝裡」等語（見偵查卷第72至
    73頁）、於原審證稱：「當時有表明警察身份並喝令被告停
    車，被告停頓了一下子再衝過來」「當時我站在第一部偵防
    車右側後方」「被告是先撞到偵防車」「警方人員是分散站
    在二部偵防車後」等語（見原審卷第273 、275 頁），證人
    乙○○於本院審理時證稱：「當時我當隊長，因為同仁有線
    報說那邊有槍枝，是在圍捕的山下有人在試槍，所以我們去
    圍捕攔截他」「是要堵死被告的出路，車子是放在路中央」
    「（當時被告是要強行通過，或是有意要衝撞警員？）當時
    看到我們堵在那裡，他就衝過來，歹徒應該也是很緊張，因
    為我們用大燈照他，應該緊張他衝撞過來」「我們將路堵死
    ，那道路約三米路左右，車子擋在中間，是無法開過去的，
    被告是硬撞、硬開過去的」等語（見本院97年6 月10日審判
    筆錄），甚為詳盡，並有警察於案發現場蒐證情形之照片8
    張、防彈背心及盾牌照片11張、辯護人於案發後所拍攝之現
    場路況照片6 張附卷可參（見原審(一)卷第154-157 、291-29
    3 頁、偵查卷(一)第78-8頁）。由上開證人之證詞及卷附之照
    片顯示，案發當時警方開往現場之二輛偵防車中，其中一輛
    係停放在產業道正中央，擋住被告車輛之去路，偵防車之外
    觀與一般自用小客車相同，現場警察分散站在該二部偵防車
    後，偵防車有開大燈，警察未穿制服，但有穿防彈背心及拿
    盾牌，當時站在第一部偵防車右側後方之警察係丁○○及另
    一名手持盾牌之警察，警察丁○○於被告駕車抵達案發現場
    時，曾喝令被告停車，並口頭表明渠等係警察，被告停頓一
    下後即駕車往偵防車右側道路行駛，企圖逃離現場等情，應
    堪認定。
  (二)被告雖辯稱：不知道對方是警察云云。惟證人即同案被告孫
    聖富於警詢已供稱：「當時有聽到鄭永仁講說有警察，因為
    車上有槍，甲○○聽到說有警察就駕駛汽車衝過去了。」等
    語甚明（見警卷(一)第3 頁），足證被告主觀上已認識到對方
    係警察。參以案發當時雖係夜間，且地點係山區，警察雖未
    穿著制服，亦未以擴音器大聲表明身分，偵防車、背心及盾
    牌均無警察之識別文字或圖樣，然而，以警察多人身穿防彈
    背心及手持盾牌分散站在偵防車兩側擋住去路，類此查緝犯
    罪之陣式，迭經媒體再三報導，況且，盾牌係警方所使用打
    擊犯罪之工具，除警方外，一般民眾或犯罪集團份子並無使
    用盾牌之情形，此為公眾週知之事實，被告係具備通常智識
    之人，衡諸常情，被告應無不知之理。再者，案發當時，偵
    防車有打開大燈，則現場應非一片漆黑而達無法辨識之程度
    ，且警察丁○○曾示意被告停車，並以口頭表明身分，被告
    遭攔停後曾停車片刻再繼續行駛，可見被告業已明瞭對方係
    警察，而其車上有孫聖富、鄭永仁持有之槍彈，被告為逃避
    警方查緝始決定駕車逃逸，應符常理；否則，以被告等人車
    上持有具殺傷力槍彈之優勢，如係遭一般民眾或不明份子阻
    擋其去路，斷無倉促逃逸之必要；至證人孫聖富於原審改稱
    ：當時不知道他們是警察，是翻車後才知道他們是警察云云
    ，核與其先前於警詢中之供詞不符，應係避重就輕之詞，不
    足採信，被告前述所辯，亦非可採。
  (三)按警察具有偵查犯罪之職權，警察法第9 條第3 款定有明文
    。又警察於公共場所或合法進入之場所，得對於合理懷疑有
    犯罪之證據或有犯罪之虞者查證其身分；警察為查證人民身
    分，得攔停人、車、船及其他交通工具，警察職權行使法第
    6 條第1 項第1 款及第7 條第1 項第1 款亦有規定。證人乙○○於本院審理時到庭證稱：「（當時為何事去產業道路圍
    捕甲○○？）當時我當隊長，因為同仁有線報說那邊有槍枝
    ，是在圍捕的山下有人在試槍，所以我們去圍捕攔截他」「
    （當時在產業道路是不是有佈陣圍捕？）有」等語（見本院
    97年6 月10日審判筆錄），可見事發當時警方在路上攔截被
    告車輛，應係依法執行公務。被告主觀上已認識到對方是警
    察，卻仍駕車衝撞警車，致車後之警察受波及，而對警察施
    以強暴行為，其有妨害公務之犯意甚明。
  (四)綜上所述，被告上開所辯，顯係事後飾卸之詞，殊無足採，
    本件事證明確，被告妨害公務之犯行洵堪認定。
二、核被告甲○○所為，係犯刑法第135 條第1 項之妨害公務罪
    ；又被告前曾於90年間犯贓物罪，經法院分別判處有期徒刑
    5 月、4 月確定；又於91年間因違反槍砲彈藥刀械管制條例
    罪，經法院判處有期徒刑1 年4 月併科罰金新臺幣2 萬元確
    定；上開3 罪之徒刑部分經法院裁定應執行有期徒刑1 年11
    月；又於92年間因贓物罪，經法院判處有期徒刑6 月確定；
    入監接續執行後於94年10月9 日縮刑假釋付保護管束期滿，
    執行完畢等情，有臺灣高等法院被告前案紀錄表在卷可參，
    被告於有期徒刑執行完畢後，5 年內故意再犯本件有期徒刑
    以上之罪，不論依修正前之刑法第47條，或修正後之刑法第
    47條第1 項之規定，均構成累犯，對被告而言並無有利或不
    利之情形，自不生新舊法比較之問題，應逕依修正後之刑法
    第47條第1 項論以累犯，並加重其刑。
三、原審對被告予以論罪科刑，固非無見，惟查被告並未有殺人
    未遂之犯意，詳如後述，原審遽論以殺人未遂罪，尚有未恰
    ；被告上訴意旨，否認犯罪，雖無理由，惟原判決既有上開
    可議，仍應由本院將原判決關於被告甲○○殺人未遂部分，
    予以撤銷改判；審酌被告遇警依法執行公務時，逃避查緝而
    駕車衝撞警車，妨害公務之執行，犯後復未坦認錯誤表現悔
    意，以及其犯罪之手段、所生危害等一切情狀，量處有期徒
    刑2 年。
四、公訴意旨另以：被告甲○○於前述時、地，駕車見前方有1
    輛車號9682-FD 偵防車停在道路中間，擋住其去路，偵防車
    兩旁分散站立數名身穿防彈衣、手持盾牌之警察，被告甲○○主觀上已認識到對方為警察，且預見其倘若駕駛車輛撞及
    警察身體，警察可能因而喪命，詎其為逃避查緝，置警方之
    攔截圍堵於不顧，仍然基於駕車衝撞警察，縱使警察因而喪
    命亦在所不惜之不確定殺人故意，繼續駕車向前朝偵防車右
    側行駛，企圖自偵防車與山溝間之空隙逃逸，幸經警察及時
    閃避而未釀成死亡結果，因認被告甲○○另涉有刑法第271
    條第2 項、第1 項之殺人未遂罪嫌云云。訊據被告甲○○矢
    口否認有何殺人未遂之犯行，辯稱：當時我駕車搭載孫聖富
    、鄭永仁行經事發地點，突然路上出現一群人，我不知道他
    們是警察，因為他們沒有穿「警察」字樣之背心，盾牌也沒
    有「警察」字樣，且有一輛外觀與一般自用小客車一樣之車
    子擋在路中央，我不知道是偵防車，當時是半夜，現場一片
    漆黑，又沒有路燈，我不敢停車，我是要駕車從偵防車右側
    縫隙逃離現場，並無衝撞警察之不確定殺人故意等語。按犯
    罪事實應依證據認定之，無證據不得認定犯罪事實，刑事訴
    訟法第154 條第2 項定有明文。又刑事訴訟法上所謂認定犯
    罪事實之證據，係指足以認定被告確有犯罪行為之積極證據
    而言，該項證據自須適合於被告犯罪事實之認定，始得採為
    斷罪資料。如未能發現相當證據，或證據不足以證明，自不
    能以推測或擬制之方法，以為裁判之基礎。又刑事訴訟上證
    明之資料，無論其為直接或間接證據，均須達於通常一般之
    人均不致有所懷疑，而得確信其為真實之程度，始得據為有
    罪之認定，若其關於被告是否犯罪之證明未能達此程度，而
    有合理性懷疑之存在，致使無從形成有罪之確信，根據「罪
    證有疑，利於被告」之證據法則，即不得遽為不利被告之認
    定，此分別有最高法院29年度上字第3105號、40年臺上字第
    86號、76年臺上字第4986號判例可資參照。又檢察官對於起
    訴之犯罪事實，應負提出證據及說服之實質舉證責任，倘其
    所提出之證據，不足為被告有罪之積極證明，或其指出證明
    之方法，無從說服法院以形成被告有罪之心證，基於無罪推
    定之原則，自應為被告無罪判決之諭知，最高法院92年臺上
    字第128 號判例足資參照；經查：
  (一)本件據證人丁○○於原審證稱：「（案發當時你站在何處？
    ）第一部偵防車的右側後方」「（檢察官問：現場7 至8 名
    警方人員是站在偵防車前面或後面？）分散站在兩部偵防車
    後，不是集中站在車後而是散開。」（見原審卷第273 頁、
    第275 頁），證人丙○○亦證稱：「我站在第二部偵防車後
    面拿盾牌，被告的車先是加速前進，要閃避我們的偵防車過
    去。」（見原審卷第270 頁），均證述警員係分別站在第一
    及第二輛偵防車後方，而案發當時警方開往現場之二輛偵防
    車中，其中一輛係停放在產業道正中央，擋住被告車輛之去
    路等情，復據證人乙○○於本院審理時證稱：「當時車子是
    停放在路的中央？還是斜停？）停在路的正中央」「當天我
    是總指揮，我就是要堵死被告的出路，車子是放在路中央」
    「我們找的道路也是要保護我們自己安全，也要讓他無所遁
    形」「當時他看到我們堵在那裡就衝過來，歹徒應該也是很
    緊張，因為我們用大燈照他，他應該很緊張就衝撞過來」等
    語明確（見本院97年6 月10日審判筆錄），則偵防車既停在
    產業道路正中央，右後側並分散站立二、三名警察，被告駕
    車向偵防車右側衝過去，顯係為駕車逃離現場，並非駕車故
    意衝撞警察，且被告先停車後始再啟動，其停車之位置與偵
    防車之位置有相當距離，此有證人乙○○、丁○○、丙○○
    所繪之現場位置圖在卷可證，警員後站於偵防車右後側，且
    被告停車後再啟動速度應非高速行駛，警察應有足夠之時間
    閃避，且證人丁○○於本院審理時復證稱：「（當時你能夠
    閃避嗎？）有閃過去」等語（見本院97年6 月10日審判筆錄
    ），證述在場之警方人員亦有閃避之可能，則被告所辯其係
    要駕車從偵防車右側縫隙逃離現場，並無衝撞警察之不確定
    殺人故意，尚非無據。
  (二)按刑法關於犯罪之故意，係採希望主義。直接故意，須行為
    人對於構成犯罪之事實具備明知及有意使其發生之兩個要件
    ；間接故意，須行為人對於構成犯罪之事實預見其發生，且
    其發生不違背行為人本意始能成立。查行為人有無犯罪之故
    意，雖為個人內在之心理狀態，然非不可從行為人之外在表
    徵及其行為時之客觀情況，依經驗法則審慎判斷。本件被告
    既意在駕車逃離現場始故意衝撞偵防車，而依卷附偵防車受
    損情形之照片所示，該偵防車僅右側保險桿附近有輕微擦撞
    痕跡，顯見被告衝撞警車之力道不大，應僅係以衝撞警車逃
    離現場，依被告之外在表徵及其行為時之客觀情況，應無兼
    以衝撞警察為逃離現場之意圖。
  (三)綜上所述，公訴人所提出之證據，尚難認被告甲○○有故意
    駕車衝撞警員，或預見致警察於死之發生，且其發生不違背
    其本意之殺人未遂犯意，此外復查無其他積極證據，足認被
    告甲○○涉有殺人未遂犯行，要屬不能證明其此部份犯罪，
    惟因公訴人認此部份與上開論罪科刑部分，有牽連犯之裁判
    上一罪關係，爰不另為無罪之諭知。
五、原判決關於被告違反槍砲彈藥刀械管制條例部分及同案被告
    孫聖富、鄭永仁部分，未經上訴而確定，本院不予論列。
據上論斷，應依刑事訴訟法第369條第1項前段、第364條、第299
條第1項前段，刑法第135條第1項、第47條第1項、刑法施行法第
1條之1，判決如主文。
本案經檢察官郭振昌到庭執行職務。
中    華    民    國    97    年    6    月    30    日
                  刑事第三庭    審判長法  官  周賢銳
                                      法  官  黃仁松
                                      法  官  黃憲文
以上正本證明與原本無異。
檢察官如不服本判決應於收受本判決後10日內向本院提出上訴書
狀，其未敘述上訴理由者，並得於提起上訴後10日內向本院補提
理由書狀（均須按他造當事人之人數附繕本）「切勿逕送上級法
院」。
被告不得上訴。
中    華    民    國    97    年    6    月    30    日
                                      書記官  施耀程
附錄本案論罪科刑法條全文：
刑法第135 條第1 項
對於公務員依法執行職務時，施強暴脅迫者，處3 年以下有期徒
刑、拘役或300 元以下罰金。


司法院資訊處製作；財團法人民間司法改革基金會備份。
